臺灣臺北地方法院民事判決　　　　　　　 95年度建字第183號
　　原　　　告　全暐企業有限公司
　　法定代理人　乙○○○
　　訴訟代理人　林復宏律師
　　　　　　　　高靜怡律師
　　上　1　 人
　　複 代 理人　丙○○
　　被　　　告　和倡工程股份有限公司
　　法定代理人　辛○○
　　訴訟代理人　黃安然律師
　　複 代 理人　庚○○
上列當事人間給付承攬報酬事件，本院於中華民國96年4月17日
言詞辯論終結，判決如下：
    主  文
被告應給付原告新台幣捌拾伍萬零壹拾柒元及自民國九十五年七
月十三日起至清償日止，按年息百分之五計算之利息。
原告其餘之訴駁回。
訴訟費用由被告負擔五分之四，餘由原告負擔。
本判決第一項於原告以新台幣貳拾捌萬元為被告供擔保後，得假
執行，但被告如以新台幣捌拾伍萬零壹拾柒元為原告預供擔保，
得免為假執行。
原告其餘假執行之聲請駁回。
    事實及理由
一、按訴狀送達後，原告不得將原訴變更或追加他訴，但請求之
    基礎事實同一者，不在此限，民事訴訟法第255條第1 項第2
    款定有明文。次按所謂請求之基礎事實同一，係指變更或追
    加之訴與原訴之主要爭點有其共同性，各請求利益之主張在
    社會生活上可認為同一或關連，而就原請求之訴訟及證據資
    料，於審理繼續進行在相當程度範圍內具有同一性或一體性
    ，得期待於後請求之審理予以利用，俾先後兩請求在同一程
    序得加以解決，避免重複審理，進而為統一解決紛爭者，即
    屬之（最高法院90 年度台抗字第2號裁定意旨參照）。查本
    件原告本於其與訴外人龍豪興工程有限公司（下稱龍豪興公
    司）及被告三方於民國94 年1月15日簽立之協議書、債務承
    擔或利益第三人契約之法律關係請求被告給付龍豪興公司積
    欠工程款1,058,127 元及法定遲延利息。嗣於本院審理期間
    ，追加不當得利法則，備位請求被告給付1,518,080 元及法
    定遲延利息（見本院卷第92頁）。原告先、備位訴訟，皆係
    本於龍豪興公司積欠工程款之基礎事實，二訴之原因事實，
    有其社會事實之共通性及關聯性，並就原請求所主張之事實
    及證據資料，於追加之訴得加以利用，雖被告不同意，惟依
    民事訴訟法第255條第1項第2款規定，應予准許。
二、原告起訴主張：龍豪興公司承包被告之台塑北五段（新豐至
    香山）長途管線工程，而向伊租用鐵板、鋼板樁、挖土機等
    建材及施工機具，由伊將上開器具運送至指定地點即位於西
    濱公路新竹段約南下70公里左右之鳳山溪工地，並施作鋼板
    樁之打設、拔除。詎龍豪興公司屢拖欠工程款，無法正常給
    付，故由伊之代表甲○○、原告之工務經理丁○○與龍豪興
    公司負責人於94 年1月15日簽署協議書，被告願承擔龍豪興
    公司94 年1月15日以後之鋼板打拔、鐵板租金及運費，被告
    事後亦依約給付部分款項，故伊本於協議書、債務承擔或利
    益第三人契約之法律關係請求被告給付1,058,127 元工程款
    。雖被告事後否認該份協議書效力，然縱依被告所辯，伊與
    被告間既無契約關係存在，則被告顯然無法律上原因受有伊
    施作工程之利益，伊爰依民法第179 條規定備位請求被告返
    還不當得利等情。(一)先位聲明：被告應給付1,058,127 元，
    及自起訴狀送達被告翌日起至清償日止，按年息5%計算之利
    息。(二)備位聲明：被告應給付1,518,080 元，及自起訴狀送
    達被告翌日起至清償日止，按年息5%計算之利息。(三)先、備
    位聲明願供擔保聲請宣告假執行。
三、被告則以：龍豪興公司向伊承包台塑北五段長途管線工程之
    RCP 水平推進部分工程，龍豪興公司再將其中鋼板樁等工程
    轉包予原告，伊並無任何理由承擔龍豪興公司對原告之債務
    ，矧伊公司工務主任丁○○、龍豪興公司工地負責人戊○○
    及原告工地主任甲○○於94 年1月15日簽立協議書，事後並
    未蓋用公司章，係屬預約，且簽約當時債務並不存在，自與
    債務承擔要件不合，雖丁○○名片上印有「工務經理」，惟
    實際上其並無簽立債務承擔權限，則其擅自簽署協議書，自
    屬無權代理，亦無表見代理情事，是該協議書對伊並不生效
    力。又伊雖於94 年3月29日給付原告鐵板租金，但此係伊與
    原告另成立之承租合約，概與龍豪興公司無關，原告執此指
    稱伊曾因債務承擔而付款，自屬無據，是原告既無法舉證證
    明龍豪興公司積欠款項存在，自不得請求伊給付龍豪興公司
    積欠款項等語，資為抗辯。並聲明：(一)原告之訴及假執行之
    聲請均駁回。(二)如受不利判決，願供擔保聲請宣告免為假執
    行。
四、查本件被告承攬台塑北五段（新豐至香山）長途管線工程，
    並將RCP 水平推進部分轉包予龍豪興公司，而龍豪興公司將
    該工程所需之鐵板、鋼板樁、挖土機等工項轉包予原告負責
    施作等情，為兩造所不爭，並有工程責任承攬合約書及工程
    承攬書在卷可參（見本院卷第43頁至第44頁、第73頁至第74
    頁），堪信為實。
五、原告本於協議書、債務承擔或利益第三人契約之法律關係，
    先位請求被告給付1,058,127 元及遲延利息。另本於民法第
    179條規定，備位請求被告給付1,518,080元及遲延利息等情
    為被告所否認，並以上開情詞置辯。則本件兩造爭點厥為：
    (一)被告工務經理丁○○簽署94 年1月15日協議書是否對被告
    發生效力？(二)原告得否依該協議書，直接對被告請求龍豪興
    公司積欠之工程款？茲分項析述如后：
(一)、原告主張其與龍豪興公司及被告三方簽署94 年1月15日協議
    書，被告則以工務經理林智鴻並無簽約權限云云置辯，並提
    出聘僱工作人員契約書為憑（見本院卷第71頁、第72頁），
    惟查：
  1.雖證人即被告工務經理丁○○於本院審理時證稱：伊擔任台
    塑北五段管線工程之工務經理兼勞工安全衛生管理人員，負
    責工地與業主協調工作等事務，臨時工及機具安排須經伊同
    意，伊雖有簽署協議書，但伊現無法找到該檔案，也記不起
    是在何種情況下簽署該協議書云云（見本院卷第61頁至第62
    頁），丁○○既已承認協議書上簽名之真正，則其事後以不
    復記憶推諉責任，自無可信之處。
  2.況證人即龍豪興公司工地負責人戊○○於本院審理時證稱：
    龍豪興公司向原告承租鋼板及機具，但後來伊無法支付款項
    ，剛開始是丁○○叫原告出來協商，結論就是由被告繼續支
    付龍豪興公司向原告租用鋼板等費用，再由被告在龍豪興公
    司之工程款中扣除等語，經核與證人即原告工地主任甲○○
    證述情節相符（見本院卷第84 頁至第85頁），堪予採信。
  3.再者，丁○○係被告公司工務經理，並經被告指派兼任系爭
    工程之工地主任一節，除經丁○○自承在卷外，復有丁○○
    名片影本及聘僱用人員契約書在卷足證（見本院卷第52頁、
    第71頁至第72頁），丁○○身為被告派駐系爭工程之工地主
    任，則其基於解決龍豪興公司財務短絀及原告繼續進場施作
    等問題，邀集龍豪興公司與原告公司開會，三方代表於94年
    1 月15日共同簽署協議書並約明：「自元月15日後龍豪興公
    司鋼板打拔和鐵板租金、運費，皆由和倡工程（股）公司全
    額代為支付。簽章後即視為正式合約，即日生效。」等語（
    見本院卷第5 頁），足以使與會之原告及龍豪興公司相信丁
    ○○係被告公司之代理人，且依該協議書文意而觀，一經簽
    署即生效力，三方皆應受協議書效力拘束，被告以該協議書
    未經公司蓋章，僅屬預約尚未生效云云，自無可採。
  4.又依據債之相對性原則，本件兩造間原無契約關係，被告本
    無代龍豪興公司付款予原告，倘丁○○係無權代理被告簽署
    協議書，被告自無付款之義務，然被告卻在三方簽署協議書
    後，依協議書付款予原告，此有請款單在卷可參（見本院卷
    第75頁），雖被告辯稱該款單係其與原告另成立之契約關係
    ，概與龍豪興公司無關云云，惟此為原告所否認，且被告亦
    無舉證以實其說，自無可採。況代理權之授與並不以書面為
    限，自不應被告事後提出聘僱工作人員契約書上未記載丁○
    ○有該權限，遽認其係無權代理，故被告此部分辯解，亦屬
    無理由。
  5.綜上，丁○○既有權代理被告簽署協議書，被告自應受協議
    書之限制，則原告本於協議書法律關係請求被告給付龍豪興
    公司積欠之工程款，為有理由。
(二)、次查，原告與被告及龍豪興公司三方簽署協議書，由被告支
    付龍豪興公司自94 年1月15日以後向原告租用之鋼板打拔、
    鐵板租金及運費等情，既經認定，則原告本於該協議書請求
    被告給付上開費用，自屬有據，茲就原告主張各項費用，是
    否應予准許，分述如次：
  1.鐵板租金714,042元（含稅）部分：
    查被告否認租用龍豪興公司租用鐵板數量及租金費用，並辯
    稱：原告提出經被告工務經理丁○○簽署之請款單，係兩造
    另成立之租用合約云云，惟此為原告所否認，但被告無法舉
    證證明兩造有何鐵板租用合約之事實存在，況該請款單（見
    本院卷第75頁）係龍豪興公司向原告租用鐵板一節，業據證
    人即龍豪興公司工頭己○於本院審理時證陳：這是原告向龍
    豪興公司請款單，而上面所列之單價、金額及數量，皆經伊
    確認簽名後，再送給丁○○確認等語（見本院卷第168 頁反
    面），足見被告上開辯詞，自無可採。是依該份請款單記載
    ，龍豪興公司共計租用108 片鐵板，每片每日租金為40元，
    ，復有租用之簽單在卷可佐（見本院卷第138頁至第141頁）
    ，自堪信為實。原告依上開租用鐵板數量、租金，並依退租
    鐵板簽單（見本院卷第143頁至第148頁），扣除陸續退回鐵
    板數量，請求被告給付94 年3月1日起至95年2月28日之租金
    共計714,042元（含稅），自屬有理由。
  2.鋼板樁拔269,010元（含稅）部分：
    查依被告工務經理丁○○及龍豪興公司工頭己○簽署之請款
    單所示（見本院卷第75頁），原告於94年3月12日以PC450怪
    手拔SP（鋼板樁），一天單價為22,000元，則原告請求當日
    半日計11,550元（含稅）部分，為有理由。至原告另主張94
    年1月29日、94 年2月3日施作16M鋼板樁，單價3,000元，共
    計48,000元費用部分，固提出被告公司現場監工張明正簽署
    之簽單為證（見本院卷第149 頁），惟該兩紙簽單加總施作
    數量不過為14M ，已與原告計價數量不同，且原告亦無法舉
    證證明龍豪興公司或被告同意施作單價為3,000 元之證據，
    則原告請求被告給付48,000元，為無理由。另原告主張94年
    4月23日、94年5月28日施作23.2M，單價8,500元，共計197,
    200元，固提出簽單為憑（見本院卷第151頁），惟除經證人
    己○當庭確認原告於94年5月28日施作13M的鋼板樁等情（見
    本院卷第167頁反面），堪信為實，則原告請求被告給付116
    ,025 元（含稅）費用（計算式：8,500×13×1.05＝116,02
    5），為有理由。但原告無法舉證證明94年4月23日施作情形
    ，則原告請求此部分費用，自屬無理由。是原告請求被告給
    付127,575 元（計算式：11,550＋116,025＝127,575），為
    有理由。至原告逾此部分請求，則為無理由，應予駁回。
  3.運費75,075元部分：
    查依被告工務經理丁○○及龍豪興公司工頭己○簽署之請款
    單所示（見本院卷第75 頁），共計載運怪手4趟，每趟運費
    為4,000 元，則原告請求2趟共計8,400元（含稅）運費部分
    ，自屬有理由。至原告請求94年4月10日鐵板運費3,000元、
    94年4月15日鋼板樁運費30,000元、94年7月12日鐵板運費12
    ,000 元、94年7月13日鐵板運費9,000元，94年3月30日怪手
    PC450運費4,000元、94年3月31日怪手PC300運費2,500 元，
    95年1月11日鐵板運費3,000元部分，固提出簽單為憑，惟原
    告或無法提出經龍豪興公司或被告同意之鐵板運費價額，或
    無法提出經被告確認當日載運PC450、PC300怪手之資料供參
    ，則原告此部分請求，自屬無理由。是本件原告請求運費8,
    400 元（含稅）為有理由，逾此部分請求，則為無理由，應
    予駁回。
  4.綜上，本件原告本於94 年1月15日協議書之法律關係，請求
    被告給付850,017元（含稅，計算式：714,042＋127,575＋8
    ,400 ＝850,017）及法定遲延利息部分，為有理由。原告逾
    此部分請求，則為無理由，應予駁回。又原告先位主張依94
    年1 月15日協議書法律關係為請求既有理由，則於同一事實
    範圍內，即無成立不當得利之餘地，故就依上開協議書法律
    關係所不能請求之金額，亦不能依不當得利之法律關係為請
    求，是本院自無就其備位主張之不當得利法律關係，予以裁
    判必要，併此敘明。
六、綜上而論，原告本於94 年1月15日協議書法律關係請求被告
    給付850,017元，及自起訴狀繕本送達翌日（即95年7月13日
    ）起至清償日止，按年息5%計算之利息，為有理由。至原告
    逾此部分請求，為無理由，應予駁回。而本件原告先位之訴
    既經准許，則其備位之訴即毋庸予以審理，併此敘明。又本
    件原告勝訴部分，兩造分別陳明願供擔保請准宣告假執行或
    免為假執行，核無不合，爰分別酌定相當之擔保金額，予以
    准許。至原告敗訴部分，假執行之聲請失其附麗，應予駁回
    。
七、本件事證已臻明確，兩造其餘攻擊防禦方法，及未經援用之
    證據，經本院斟酌後，認均不足以影響本判決之結果，自無
    逐一詳予論駁之必要，併此敘明。
八、訴訟費用負擔之依據：民事訴訟法第79條。
中　　華　　民　　國　　96　　年　　4 　　月　　27　　日
                        民事第一庭法官  傅中樂
以上正本係照原本作成。
如對本判決上訴，須於判決送達後20日內向本院提出上訴狀。
中　　華　　民　　國　　96　　年　　4 　　月　　30　　日
                                書記官  葉志昭
